【裁判字號】    98,訴,1832
【裁判日期】    981008
【裁判案由】    撤銷贈與
【裁判全文】
臺灣板橋地方法院民事判決              98年度訴字第1832號
原      告  乙○○○
訴訟代理人  丙○○
被      告  甲○○
上列當事人間請求撤銷贈與事件，經本院於民國98年9 月22日言
詞辯論終結，判決如下：
    主  文
被告應返還原告新臺幣玖拾參萬元，及自民國九十八年七月十七
日起至清償日止，按年息百分之五計算之利息。
訴訟費用由被告負擔。
    事實及理由
一、原告主張：被告為原告之女，原告於民國96年2 月因中風住
    院，出院後由原告之子即訴外人丙○○照顧，惟丙○○因不
    堪長期照顧原告，乃要求包括被告在內之原告4 位女兒共同
    負擔照顧原告之責。其間，曾由原告之甥陳柏仁代為照顧原
    告一段時間，並協調原告之子女負起照顧原告責任，協調結
    果為由原告贈與被告新臺幣（下同）93萬元，作為被告支付
    購買自有房屋之頭期款，原告搬至與被告同住，被告則應負
    責照顧原告終老。詎料，原告於97年5 月間依約履行贈與被
    告93萬元，並搬至與被告同住後，不及半個月，被告即要求
    丙○○將原告接回照料，並表示願返還原告所贈與之93萬元
    ，然迄今1 年餘被告仍未返還。為此，爰依民法第419 條第
    2 項規定撤銷兩造間贈與契約，並依不當得利法律關係，請
    求被告返還93萬元等語。聲明請求：如主文所示。
二、被告則以：原告中風罹病期間，伊曾僱請外籍勞工照料原告
    ，因原告表示外籍勞工不好相處，提議伊辭去工作，每月補
    貼伊與外籍勞工薪資相當之25,000元，俾伊得以專心照顧原
    告。嗣因伊所承租房屋位於5 樓，原告需坐輪椅而出入不便
    ，原告遂提議由其贈與被告93萬元作為購屋頭期款，以購買
    位於1 樓之房屋，原告贈與被告上開金錢，並未附帶任何負
    擔，原告贈與伊金錢之原因，係因伊結婚後經濟狀況不錯，
    有將會錢、薪水交給原告，故原告後來才答應幫伊出頭期款
    。被告之兄丙○○曾藉原告之名而向台灣板橋地方法院檢察
    署對被告提起刑事詐欺告訴，嗣經該署檢察官以98年度偵緝
    字第666 號不起訴處分書認定被告並無何詐欺而予以不起訴
    處分在案。丙○○嗣又藉原告之名義對被告連同其餘姐妹，
    向鈞院家事法庭提起請求給付扶養費之訴，亦經鈞院以98年
    度家訴字第13號民事判決駁回原告之請求在案等語，資為抗
    辯。並答辯聲明：駁回原告之訴。
三、兩造不爭執事項：
  (一)原告與被告為母女關係，原告共育有一子丙○○以及4 名女
    兒即訴外人蔡秀美、蔡秀桂、蔡秀嬌與被告甲○○。
  (二)原告於97年5 月間贈與被告93萬元作為購屋頭期款。
  (三)原告於97年11月間向台灣板橋地方法院檢察署對被告提起刑
    事詐欺告訴，嗣經該署檢察官以98年度偵緝字第666 號對被
    告予以不起訴處分書在案，有上開不起訴處分書影本1 件附
    卷足憑。
  (四)原告於98年間對其女蔡秀美、蔡秀桂、蔡秀嬌及被告甲○○
    ，向本院家事法庭提起請求給付扶養費之訴，經本院98年度
    家訴字第13號民事判決駁回原告之請求在案，有上開判決影
    本1 份在卷可稽。
  (五)原告於98年5 月27日寄發被告存證信函表示因被告未履行負
    責照顧原告終老之負擔，故向被告為撤銷贈與之意思表示，
    並限期被告於10日內返還93萬元，被告自認有收受上開存證
    信函，有蘆洲光華路郵局第103 號存證信函影本1 件、本院
    98年9 月22日言詞辯論筆錄足憑。
四、兩造爭執事項要點厥為：系爭贈與契約是否附有被告應照顧
    原告終老之負擔？經查：
  (一)本件原告主張其於97年5 月間贈與被告93萬元，供作被告購
    買房屋之頭期款之用，為被告所不爭執，自堪信為真實。被
    告雖辯以：該贈與契約非未附有任何負擔等語。然查，經本
    院調取台灣板橋地方法院檢察署98年度偵緝字第666 號詐欺
    偵查案卷查閱結果，證人即原告之甥陳柏仁於該署98年4 月
    22日檢察官詢問時證稱：「（問：是否知悉乙○○○是否同
    意拿錢給甲○○買房子？）我姑姑即乙○○○分到一筆遺產
    ，他得到遺產後約半年中風，因為他害怕錢被他兒子花掉，
    所以他就把帳、存摺、醫院事務交由3 個女兒，他自己則保
    管印章。因為他兒子一直跟他要錢，每一次他兒子載他去復
    健，也要跟他要計程車錢，再說他兒子開計程車的車子也是
    乙○○○買的，此外，他兒子有請1 個人照顧他，該外勞是
    乙○○○自己出錢的。但1 個月後他兒子就把乙○○○送來
    這，要我照顧，第一次乙○○○來我這住了20幾天，回到他
    兒子家後沒多久，又送過來，就這樣好幾次，不過外勞也有
    跟著來。我覺得這樣不是辦法，我就跟乙○○○商量，所以
    乙○○○就去二女兒或三女兒家住，但是他又跟該女兒不合
    ，我只好把乙○○○接回來住。之後我把他4 個女兒及媳婦
    請過來，乙○○○本人亦在場，訴外人黃金燈也在，因為被
    告有離婚生活比較苦，所以就乙○○○出錢付購屋頭期款給
    被告，並由被告付貸款，被告則負照顧告訴人後半輩子之責
    。（問：乙○○○有無同意該方案？）有，本來我還有勸他
    們去法院公證，但是他們覺得麻煩才沒有去法院。」、「（
    問：當天乙○○○是表示說要借錢給被告？還是要給被告的
    ？）早在協調前我就有跟乙○○○說，拿錢給被告買房子，
    讓被告照顧乙○○○，乙○○○也同意。這樣做就是要被告
    雖然得到房屋頭期款，但是必須照顧乙○○○後半輩子。」
    ，此有台灣板橋地方法院檢察署98年度偵緝字第666 號詐欺
    偵查案件98年4 月22日詢問筆錄可稽。
  (二)另證人黃金燈亦於上開偵查案件中到庭證稱：協調當天伊有
    在場（問：乙○○○是否同意支付購屋頭期款？）伊有見到
    乙○○○把存簿跟印章都交出來。該筆金錢係原告贈與被告
    作為被告購屋頭期款，但條件是被告負有照顧原告後半輩子
    之責等語甚明，此亦有同上期日之檢察官訊問筆錄在卷可稽
    。是依上開兩位證人之證述，足認原告贈與被告93萬元確附
    有被告應照顧原告終老之負擔，原告之主張，堪為憑採。被
    告辯稱原告單純贈與被告金錢，未附有任何負擔云云，尚無
    可取。
五、按所謂附有負擔之贈與，係指贈與契約附有約款，使受贈人
    負擔應為一定給付之債務者而言（最高法院32年上字第2575
    號判例意旨參照）。次按贈與附有負擔者，如贈與人已為給
    付而受贈人不履行其負擔時，贈與人得請求受贈人履行其負
    擔，或撤銷贈與；撤銷贈與，應向受贈人以意思表示為之，
    贈與撤銷後，贈與人得依關於不當得利之規定，請求返還贈
    與物，民法第412 條第1 項、第419 條第1 項、第2 項分別
    定有明文。本件原告贈與被告93萬元，附有被告須照顧原告
    終老之負擔，已詳如前述，惟被告並未履行其照顧原告終老
    之負擔，原告自得撤銷其贈與，而原告已於98年5 月27日以
    存證信函表示撤銷兩造間之贈與契約，有上開存證信函影本
    附於本院三重簡易庭98年度司重調字第71號案卷內可證（見
    該卷第6 頁），被告自認已收受上開存證信函，則於被告收
    受時即發生贈與撤銷之效力，因贈與契約業經原告撤銷，被
    告所受領之93萬元，已失其法律上原因，而受有利益，致原
    告受有損害，故原告主張依民法第419 條第2 項及不當得利
    法律關係，請求被告返還93萬元，洵屬有據。
六、綜上所述，原告基於撤銷贈與契約及不當得利法律關係，請
    求被告返還93萬元，及自起訴狀繕本送達翌日（即98年7 月
    17日）起至清償日止，按年息5%計算之法定遲延利息，為有
    理由，應予准許。
七、本件事證已臻明確，兩造其餘主張、陳述、攻擊防禦方法及
    所提證據，經審酌後認於本院上開判斷無涉或無違，爰不一
    一論述，附此敘明。
八、結論：本件原告之訴為有理由，爰依民事訴訟法第78條，判
    決如主文。
中    華    民    國    98    年    10    月     8    日
                  民事第一庭    法  官  陳翠琪
以上正本係照原本作成
如對本判決上訴，須於判決送達後20日內向本院提出上訴狀
中    華    民    國    98    年    10    月     9    日
                                書記官  簡曉君


司法院資訊處製作；財團法人民間司法改革基金會備份。
